臺灣高等法院民事裁定　　　　　　　　　96年度抗字第1189號
抗　告　人　必翔實業股份有限公司
法定代理人　甲○○
上列抗告人與相對人伍氏科技股份有限公司等間保全證據事件，
對於中華民國96年7月3日台灣台北地方法院96年度聲字第2721號
裁定，提起抗告，本院裁定如下：
    主      文
原裁定關於駁回抗告人後開第二項部分及該部分訴訟費用之裁
判均廢棄。
准對於相對人為下列證據保全行為：台灣新竹地方法院九十五年
度執全字第一三九二號假扣押強制執行事件所查封如原裁定附表
所示之動產，取交囑託中國機械工程協會進行鑑定。
其餘抗告駁回。
聲請及抗告訴訟費用由相對人負擔二分之一，餘由抗告人負擔。
    理      由
一、本件抗告人於原法院聲請意旨略以：伊提起原法院民國（下
    同）96年度智字第21號民事事件（下稱本案訴訟）前，曾向
    原法院聲請假扣押，經原法院作成95年度智裁全字第39號假
    扣押裁定，並執以向台灣新竹地方法院（下稱新竹地院）聲
    請強制執行程序，經新竹地院以95年度執全字第1392號事件
    假扣押執行相對人公司所生產如原裁定附表所示物件（下稱
    系爭扣押物），並由執行法院命相對人公司保管，相對人公
    司嗣以系爭扣押物如長期扣押有導致價格減少之虞等理由，
    向新竹地院民事執行處聲請拍賣系爭扣押物，雖經伊表示反
    對，但仍獲該民事執行處同意准予拍賣，目前正在鑑價中。
    茲因本案訴訟蒙原法院指定由中國機械工程學會進行鑑定，
    然因鑑定機關尚在聯絡相對人公司提供鑑定物及會同雙方確
    認鑑定標的等事宜，相對人公司尚未提供鑑定物予伊確認，
    而伊近日於市場上訪查後發現，相對人公司現所生產銷售之
    電動代步車及電動輪椅，其中有關原本之「變速箱與馬達連
    結結構」涉及侵害伊所有之中華民國新型第148732號「變速
    箱與馬達連結結構」之專利權（下稱系爭新型專利）部分，
    因相對人公司意圖卸責，已自行予以變更為其他結構，足見
    系爭扣押物為釐清相對人公司有無違法侵害伊系爭新型專利
    現仍留存之關鍵證據，如准許新竹地院民事執行處續將系爭
    扣押物予以拍賣，則上述侵權事實之證據將滅失而有礙真實
    之發現；且伊僅就相對人公司所生產之各型號產品請求各保
    全1件以供鑑定之用，並未逾越聲請證據保全之必要範圍，
    爰依民事訴訟法第368條第1項之規定，聲請禁止新竹地院民
    事執行處將系爭扣押物予以拍賣，並囑託中國機械工程學會
    就系爭扣押物進行鑑定等語。
二、原法院裁定意旨略以：系爭扣押物若經新竹地院民事執行處
    拍賣，係由拍定人應買取得，並非將該等物品銷燬，是並無
    本案侵權事實之證據有滅失或礙難使用之虞等情形，核與民
    事訴訟法第368條規定不合，不應准許等語。
三、抗告意旨略以：本案訴訟之主要爭點在於相對人公司所生產
    之電動代步車及電動輪椅，其中「變速箱與馬達連結結構」
    部分，有無侵害伊所有之系爭新型專利，而審理法院為釐清
    上開爭點亦已准予進行鑑定，足見相對人公司所生產之電動
    代步車、電動輪椅及變速箱馬達等物件為本案訴訟之關鍵性
    證據，經伊於市場上訪查後，得知相對人公司現所生產銷售
    之電動代步車及電動輪椅，其中之「變速箱與馬達連結結構
    」，已經相對人公司變更為其他結構予以代換，而衡諸常情
    ，相對人公司未來提供作為本案訴訟鑑定標的者，亦可能為
    變更後之物件，致無法澄清前述侵權行為而有礙真實之發現
    ，是系爭扣押物為僅存可供釐清前述侵權行為事實存否之唯
    一證據，而系爭扣押物如經新竹地院民事執行處拍賣而由第
    三人拍定取得後，縱伊再聲請就系爭扣押物進行鑑定，亦無
    法獲得關於其現狀之證據，伊本件保全證據之聲請，既攸關
    本案訴訟之事實認定，並有確定現狀之法律上利益及必要，
    符合民事訴訟法第368條規定，應予准許，原裁定認事用法
    顯有違誤，求予廢棄原裁定等語。
四、按證據有滅失或礙難使用之虞，或經他造同意者，得向法院
    聲請保全；就確定事、物之現狀有法律上利益並有必要時，
    亦得聲請為鑑定、勘驗或保全書證，民事訴訟法第368條第1
    項定有明文。復按保全證據之聲請，應表明下列各款事項：
    (一)他造當事人，如不能指定他造當事人者，其不能指定之理
    由。(二)應保全之證據。(三)依該證據應證之事實。(四)應保全證
    據之理由。前項第1款及第4款之理由，應釋明之。民事訴訟
    法第370條亦定有明文。又所謂滅失，即毀滅喪失之意 ，就
    勘驗言，如勘驗之標的物即將毀滅或變更其現狀，若不及時
    行勘驗，將無從實施勘驗程序或縱行勘驗，亦不能獲得其現
    狀之證據者均屬之；所謂證據有礙難使用之虞，係指證據若
    不即為保全，將有不及調查使用之危險者而言（最高法院82
    年度台抗字第310號、85年度台抗字第305號裁定意旨參照）
    。
五、經查，抗告人主張伊提起本案訴訟前，曾向原法院聲請假扣
    押，經原法院作成95年度智裁全字第39號假扣押裁定，並向
    新竹地院聲請強制執行程序，經新竹地院以95年度執全字第
    1392號事件強制執行，扣押系爭扣押物，並由執行法院命相
    對人公司保管，相對人公司嗣以系爭扣押物如長期扣押有導
    致價格減少之虞等理由，向新竹地院民事執行處聲請拍賣上
    開扣押物，經該民事執行處同意准予拍賣，目前正在鑑價中
    ，業據提出新竹地院96年2月9日通知、96年6月10日函為證
    （原法院卷第6-14頁），堪信為真實。抗告人復主張本案訴
    訟之主要爭點在於相對人公司所生產之電動代步車及電動輪
    椅，其中「變速箱與馬達連結結構」部分，有無侵害伊所有
    之系爭新型專利，而審理法院為釐清上開爭點亦已准予就相
    對人公司所生產WT-M4Jr.、WT-L4Jr.、WT-T3D、WT-M4、WT-
    T3B、WT-L3、WT-L4、WT-M3型號之電動代步車，與MAMBO312
    &512、MAMBO313&513、MAMBO342&542、MAMBO343&543型號之
    電動輪椅是否落入系爭新型專利之範圍進行鑑定，有民事起
    訴狀、原法院96年5月3日函附卷可稽（本院卷第13-20頁）
    ，足見相對人公司所生產之電動代步車、電動輪椅及變速箱
    馬達等物件為本案訴訟之關鍵性證據，而抗告人於市場上訪
    查後，得知相對人公司現所生產銷售之電動代步車及電動輪
    椅，其中之「變速箱與馬達連結結構」，已經相對人公司變
    更為其他結構予以代換，相對人公司未來提供作為本案訴訟
    鑑定標的者，亦可能為變更後之物件，致無法澄清前述侵權
    行為而有礙真實之發現，系爭扣押物為僅存可供釐清前述侵
    權行為事實存否之唯一證據等情，足認抗告人就保全證據之
    他造當事人、應保全之證據及依該證據應證之事實已盡釋明
    之責。查系爭扣押物倘經新竹地院民事執行處拍賣而由第三
    人拍定取得，將致使系爭扣押物之所有權及占有移轉予第三
    人，第三人得自由處分，而無從就系爭扣押物實施鑑定，有
    不及調查使用之危險，系爭扣押物顯有滅失或礙難使用之虞
    ，且就確定系爭扣押物現狀有法律上利益並有其必要性，依
    據前開說明，抗告人聲請保全證據及鑑定系爭扣押物，自屬
    有據，應予准許。至本件證據保全程序著重於將系爭扣押物
    取交送鑑定，自無禁止拍賣程序之必要，況此與強制執行法
    第18條第2項關於停止強制執行之要件相左 ，是抗告人此部
    分之請求，自屬無據，不應許可。本件原法院駁回抗告人保
    全證據及鑑定之聲請，於法尚有未合。抗告意旨指摘原裁定
    不當，求予廢棄，為有理由，爰由本院將原裁定此部分廢棄
    ，更為裁定如主文第2項所示 ；至原法院就上開不應准許部
    分，駁回抗告人之聲請，經核並無不合，抗告意旨指摘原裁
    定此部分不當，求予廢棄，為無理由，應予駁回。
六、據上論結，本件抗告一部有理由，一部無理由，裁定如主文
    。
中　　華　　民　　國　　96　　年　　8 　　月　　24　　日
                    民事第十五庭
                        審判長法  官  林恩山
                              法  官  郭松濤
                              法  官  黃國永
正本係照原本作成。
本裁定除以適用法規顯有錯誤為理由，並經本院許可外，不得再
抗告。如提起再抗告，應於收受後10日內委任律師為訴訟代理人
向本院提出再抗告狀。並繳納再抗告費新台幣１千元。
中　　華　　民　　國　　96　　年　　8 　　月　　27　　日
　　　　　　　　　　　　　　　書記官  葉國乾
